臺灣臺北地方法院民事判決　　　　　　　96年度訴字第2714號
原　　　告　癸○○
訴訟代理人　林憲同律師
複　代理人　方正彬律師
被　　　告　戊○○○
　　　　　　辛○○○
　　　　　　乙○○
　　　　　　丁○○
　　　　　　丙○○
　　　　　　甲○○
　　　　　　己○○
上七人共同
訴訟代理人　黃景安律師
　　　　　　子○○
　　　　　　庚○○
上列當事人間請求返還不當得利事件，本院於民國96年11月12日
言詞辯論終結，判決如下：
    主  文
原告之訴及假執行之聲請均駁回。
訴訟費用由原告負擔。
    事實及理由
一按訴狀送達後，原告不得將原訴變更或追加他訴，但請求之基
  礎事實同一者，不在此限，民事訴訟法第255條第1項第2 款定
  有明文。原告於起訴時請求被告戊○○○、辛○○○、乙○○
  、丁○○、丙○○、甲○○、己○○、子○○、庚○○等人連
  帶給付新臺幣（下同）796,587 元，嗣變更聲明請求被告戊○○○、辛○○○應分別給付原告99,000元；子○○、庚○○、
  己○○應分別給付原告49,500元；乙○○、丁○○、丙○○、
  甲○○應分別給付原告24,750元。核原告變更之新訴，僅變更
  被告分擔給付之態樣，與舊訴仍係本於同一基礎原因事實，合
  於前引規定，應予准許。
二被告子○○及庚○○經合法通知，無正當理由未於最後言詞辯
  論期日到場，核無民事訴訟法第386 條所列各款情形，爰依原
  告聲請，由其一造辯論而為判決。
三原告起訴主張：
  (一)伊與藍俊煜、藍高勳、藍高容、戊○○○、辛○○○、徐藍
    清雅、黃蘭素蓮、壬○○等8人（下稱藍俊煜等8人）均為訴
    外人即名畫家藍蔭鼎之繼承人。於藍蔭鼎過世後因遺產繼承
    紛爭，藍俊煜等8 人以繼承人之身份，起訴請求伊返還所保
    管之藍蔭鼎畫作（下稱本案判決），並向台灣士林地方法院
    聲請假處分（案列87年度執全字第486 號，下稱系爭假處分
    執行程序）。於系爭假處分強制執行程序中，因執行債權人
    即藍俊煜等8 人之代理人保管畫作不當，致該等畫作有受損
    之虞，執行法院乃裁定將系爭畫作交由台北市立美術館（下
    稱北美館）保管，而北美館雖未收取保管費用，但要求投保
    藝術品綜合保險。查此筆保險費用係因假處分所衍生之費用
    ，本屬強制執行費用之一部，依法本應由聲請強制執行之債
    權人即藍俊煜等8人負擔，但藍俊煜等8人卻不願支付，伊為
    了保存畫作，避免系爭畫作因保管不當遭受損害，只得代墊
    89年2月24日起至97年2月24日止之保險費用，共計 796,587
    元（下稱系爭保險費）。藍俊煜等8 人無法律上原因，卻獲
    有796,587元之利益，依民法第179條規定法伊得請求藍俊煜
    等8人各返還八分之一之金額。
  (二)因執行債權人藍俊煜、徐藍清雅、黃蘭素蓮3 人均已死亡，
    故改對其等之法定繼承人子○○（即藍俊煜之繼承人）、乙○○、丁○○、丙○○、甲○○（即徐藍清雅之繼承人）、
    庚○○、己○○（即黃蘭素蓮之繼承人）等人按其應繼分比
    例起訴。而藍高勳、藍高容及壬○○等3 人因所在不明，為
    免送達困難，故不將之列為被告。
  (三)聲明為：
    1.戊○○○、辛○○○應分別給付原告99,000元；子○○、
      庚○○、己○○應分別給付原告49,500元；乙○○、丁○○、丙○○、甲○○應分別給付原告24,750元，及各自民
      事準備狀(一)繕本送達翌日起至給付日止，按年息百分之 5
      計算之利息。
    2.願供擔保請准宣告假執行。
四被告戊○○○、辛○○○、乙○○、丁○○、丙○○、甲○○
  、己○○等七人則抗辯：
  (一)本件原告請求之標的，係因系爭假處分執行程序衍生之費用
    。而該強制執行事件之債權人為藍俊煜等8 人，如認假處分
    程序所生之費用應由債權人負擔，即應以全體債權人為被告
    一同起訴，當事人方為適格（即必要共同訴訟）。雖上開強
    制執行事件之部分債權人已死亡，但原告仍應以其繼承人及
    其他債權人全體為被告，是原告之起訴欠缺訴訟要件，自非
    合法。
  (二)原告所支付之保險費用係系爭假處分執行程序之必要費用，
    依強制執行法第28條規定，本應由債務人負擔；縱認此非強
    制執行程序之必要費用而應由執行債權人即藍俊煜等8 人負
    擔，亦應由執行法院決定是否該當第28條之必要費用。況查
    ，於執行程序中，原告係自願負擔保險費用，故原告請求返
    還不得利，顯無理由。
  (三)聲明為：
    1.原告之訴及假執行之聲請均駁回。
    2.如受不利判決，願供擔保請准宣告免為假執行。
五兩造不爭執之事項：
  (一)癸○○、藍俊煜、藍高勳、藍高容、戊○○○、辛○○○、
    徐藍清雅、黃蘭素蓮、壬○○等9 人均為名畫家藍蔭鼎之繼
    承人。於藍蔭鼎過世後，因遺產繼承紛爭，藍俊煜等8 人以
    繼承人之身份起訴請求癸○○返還所保管之藍蔭鼎畫作，並
    向法院聲請假處分，於系爭假處分執行程序中，為保存系爭
    畫作，執行法院裁定將之交由北美館保管，而北美館雖未收
    取任何保管費用，但要求投保藝術品綜合保險，嗣因藍俊煜
    等8人不願支付保險費，癸○○遂支付系爭畫作自89年2月24
    日起至97年2月24日止之保險費計796,587元。又上開假處分
    之本案訴訟迄今尚未判決確定。
  (二)前述假處分之執行債權人藍俊煜、徐藍清雅、黃蘭素蓮均已
    死亡，徐藍清雅之繼承人為乙○○、丁○○、丙○○、甲○○等4人；黃蘭素蓮之繼承人為庚○○、己○○等2人。
六得心證之理由：
  (一)本件原告係主張其在系爭假處分強制執行程序中，代執行債
    權人墊付為執行費用之保險費，使執行債權人受有免於支付
    該筆費用之利益，爰依民法第179 條規定請求執行債權人各
    返還八分之一之費用。查本件訴訟標的為民法第179 條不當
    得利返還請求權，與繼承財產之公同共有關係無涉，亦非民
    法第272 條所指當事人約定或法定之連帶債務，於各共同被
    告間並無合一確定之必要，非屬必要共同訴訟，原告自無須
    將全體執行債權人均列為被告。被告主張本件訴訟為必要共
    同訴訟，原告起訴欠缺訴訟要件云云，顯有誤認，應先指明
    。
  (二)按無法律上之原因而受利益，致他人受損害者，應返還其利
    益，民法第179 條定有明文。原告主張其於系爭假處分執行
    程序中，代執行債權人即藍俊煜等8 人墊付系爭畫作之保險
    費用，執行債權人受有不當得利云云，為被告所否認，並以
    前開情詞置辯，故本件首應審究前揭保險費是否為系爭假處
    分執行程序之必要費用，且該等費用應由何人負擔。經查：
    1.按強制執行之費用，以必要部分為限，由債務人負擔，並
      應與強制執行之債權同時收取，前項費用，執行法院「得
      」命債權人代為預納，強制執行法第28條定有明文。而強
      制執行既以實現債權人之權利為目的，故原則上其執行費
      用及必要費用均應先由債權人繳納，待強制執行完畢、收
      取債權時，才一併由債務人負擔。但強制執行法第28條第
      2 項既規定執行法院「得」命債權人代為預納，則依文義
      解釋，在執行程序中若生必要之費用，債務人表示願負擔
      或預納該費用者，法院縱未命債權人代為預納，亦不能指
      為違法。又假處分係就金錢以外之請求，為保全該請求權
      日後之強制執行，而對於爭執物所為之強制處分，屬保全
      程序，本案請求權之有無，繫於本案訴訟判決結果，故而
      假處分強制執行程序之必要費用應由何人終局負擔，亦應
      視本案訴訟判決結果而定，倘若假處分強制執行之債權人
      本案訴訟敗訴確定，則依上揭規定之反面解釋，執行債權
      人非但不得收取債權，亦不得請求債務人負擔執行費用。
    2.本件原告支付之保險費，係於系爭假處分執行程序中為保
      管系爭畫作所衍生之費用，若不支付此筆費用，北美館恐
      因考量系爭畫作之價值甚高，而不願負保管之責，則假處
      分之程勢難賡續進行，是以此項費用應為系爭假處分強制
      執行程序之必要費用，揆諸前開說明，在本案訴訟確定前
      ，尚難斷言該筆費用應由執行債權人或執行債務人終局負
      擔，原則上宜先由執行債權人（即本件被告）預納，被告
      辯稱此筆費用應由原告終局負擔云云，並不足採。
    3.原告業向執行法院表明願負擔系爭畫作交由北美館保管所
      生費用，此觀卷附88年10月8 日之執行調查筆錄即明（本
      院卷第135 頁參照），可知原告在該假處分之本案訴訟確
      定前，係自願承擔該等保險費之支付義務，則其支付此筆
      費用即有法律上之原因，縱執行債權人因而受有無須預納
      強制執行必要費用之利益，亦不因此構成不當得利。
  (三)綜上所述，原告自願預納系爭保險費用，該筆費用之支付對
    被告並非不當得利，準此，原告依民法第179 條規定，請求
    被告即執行債權人戊○○○、辛○○○各給付99,000元；子
    ○○、庚○○、己○○各給付49,500元；乙○○、丁○○、
    丙○○、甲○○各給付24,750元，及各自民事準備狀(一)繕本
    送達翌日起算之法定遲延利息，即無理由，不應准許；原告
    之訴既經駁回，其假執行之聲請即失所附麗，應併予駁回。
  (四)本件事證已明，兩造其餘攻擊防禦方法及舉證，核與判決結
    果無影響，爰不再一一論列，併予敘明。
七訴訟費用負擔之依據：民事訴訟法第78條。
中　　華　　民　　國　　96　　年　　11　　月　　26　　日
                  民事第六庭    法　官　陳婷玉
以上正本係照原本作成
如對本判決上訴，須於判決送達後20日內向本院提出上訴狀
中　　華　　民　　國　　96　　年　　11　　月　　26　　日
                    　　　　　　書記官　詹雪娥
